【裁判字號】    98,訴,1355
【裁判日期】    990129
【裁判案由】    損害賠償等
【裁判全文】
臺灣臺北地方法院民事判決              98年度訴字第1355號
原      告  乙○○
訴訟代理人  陳殷朔律師
訴訟代理人  戊○○
被      告  中國力霸股份有限公司
法定代理人  甲○○
訴訟代理人  李秋銘律師
複  代理人  黃金亮律師
上列當事人間請求損害賠償等事件，本院於民國98年12月11日言
詞辯論終結，判決如下：
    主  文
被告應給付原告新臺幣壹仟參佰陸拾元，及自民國九十八年六月
十八日起至清償日止，按年利率百分之五計算之利息，暨自民國
九十八年三月一日起至交還土地之日止，按年給付原告新臺幣貳
佰柒拾貳元。
原告其餘之訴駁回。
訴訟費用由被告負擔千分之四，餘由原告負擔。
本判決第一項得假執行；但被告以新臺幣壹仟參佰陸拾元為原告
預供擔保，得免為假執行。
原告其餘假執行之聲請駁回。
    事實及理由
一、原告主張略以：
  (一)緣被告運送礦石之高架索道及斗車必須經過原告所有座落在
    宜蘭縣冬山鄉○○段第544號土地（以下簡稱「系爭土地」
    ）之上空，惟被告於民國92年間，主張原告以架設及施放氣
    球等方式，破壞被告所有之高架索道與斗車，致生侵權行為
    損害賠償之債權，而對系爭土地聲請假扣押並執行在案，此
    有臺灣宜蘭地方法院92年裁全字第113號及92年執全字第91
    號裁定可證，但本案部分經臺灣宜蘭地方法院92年度重訴字
    第45號、臺灣高等法院94年度重上字第174號判決及最高法
    院96年度台上字第489號判決均判決被告所有之索道與斗車
    遭破壞之情形與原告無關。被告嗣後則依民事訴訟法第530
    條第3項之規定，聲請撤銷假扣押執行，此有臺灣宜蘭地方
    法院97年度聲字第193號民事裁定附卷可憑。
  (二)惟原告曾與與第三人丙○○就系爭土地簽訂農業科技花卉溫
    室合作契約，但因被告聲請假扣押執行，致原告無法依約請
    領花卉溫室之建照執照，而需賠償丙○○新臺幣（下同）10
    0萬元。另原告曾以系爭土地與第三人財團法人宜蘭縣私立
    立大社會福利慈善事業基金會（以下簡稱「立大基金會」）
    訂立合作契約，亦因被告聲請假扣押執行，致原告無法向內
    政部申請推展社會福利補助事宜，而需賠償立大基金會200
    萬元。是原告因被告聲請假扣押執行，先後受有共300萬元
    之損害，爰依民事訴訟法第531條第1項之規定，請求被告賠
    償因此對第三人違約所受之損害300萬元。
  (三)又被告雖向經濟部礦業局申請因設置纜車索道占用系爭土地
    ，面積僅為69.82平方公尺，但纜車索道因此可能發生之危
    險面積應為原申請面積之5倍，即349平方公尺（69.82×5＝
    349.1），以系爭土地之市價每平方公尺616元計算，被告應
    支付原告過去5年使用系爭土地之租金共86,020元（349×6
    16元×8%＝17,204元，5年即為86,020元)等語。
  (四)並聲明：
  1.被告應給付原告300萬元，及自起訴狀繕本送達翌日起至清
    償日止，按年利率百分之5計算之利息。
  2.被告應給付原告86,020元，及自起訴狀繕本送達翌日起至清
    償日止，按年利率百分之5計算之利息，暨自98年3月1日起
    至交還土地日止，按年給付原告17,204元。
  3.原告願供擔保請准宣告假執行。
二、被告抗辯略以：
  (一)被告為開採蘭崁山石礦，領有台濟採字第3533號礦業權，因
    採礦需經申請核准設置高架索道，當年測量結果，此索道並
    未經過被告所有之系爭土地上空，其後經再度測量結果，高
    架索道確實經過系爭土地之一小部分，被告乃依礦業法之規
    定向經濟部申請補辦系爭土地為礦業用地，供高架索道通過
    ，並經經濟部以經授務字第09120108970號函核定使用，面
    積為69.82平方公尺，此有公函1件及位置實測圖1件附卷可
    稽。經濟部核准被告申請後，被告依礦業法與原告協調補償
    金額，但因原告要求金額過高，雙方無法達成合意，被告不
    得已乃將租金提存於臺灣宜蘭地方法院，於提存後亦函請經
    濟部礦務局備查，嗣經經濟部礦務局於91年9月18日以礦局
    行二字第09100247790號函准予備查在案。詎原告為妨礙被
    告所有高架索道及斗車之使用，竟在系爭土地上設置鐵塔，
    但因鐵塔不耐強風吹襲，於91年11月19日及同年12月27日倒
    塌，因此損害被告之高架索道及斗車，使被告受有損害，被
    告乃向原告請求賠償，並就系爭土地聲請假扣押執行。原告
    雖否認上開鐵塔為其興建，但原告於92年1月15日向宜蘭縣
    政府所提出之陳情書中，已承認係其設立鐵塔，且非作為殺
    菌、供水、造霧與噴霧以及噴灑農藥等使用，並在臺北高等
    行政法院92年度訴字第2518號行政訴訟案件中自認上開鐵塔
    係其所設立。被告因此就系爭土地聲請假扣押執行，並無不
    當。
  (二)原告固主張系爭土地曾與第三人丙○○簽訂農業科技合作契
    約，因被告實施假扣押，致原告無法依約請領花卉溫室之建
    造執照，因而賠償丙○○100萬元云云。然原告於92年3月6
    日之後數日內即知悉系爭土地受被告查封，而原告與丙○○
    係於92年9月30日簽立契約，可見原告係於知悉系爭土地經
    被告查封後之半年與丙○○簽立契約，原告主張簽立契約當
    時以為系爭土地並未遭查封云云，顯非事實。原告既已明知
    系爭土地遭受查封，根本無從履行申請建造執照，竟又與丙
    ○○簽立契約，其動機顯然可疑。又丙○○為丁○○之子女
    ，丁○○曾於系爭土地上設立鐵塔等工作物，致被告受有損
    害，經被告提起民事損害賠償訴訟，並經最高法院以98年度
    台上字第845號裁定確定，且丁○○及丙○○均居住於臺北
    市○○○路○段31之1號1樓，父子同財共居，丁○○對於系
    爭土地被查封一節已知之甚明，而系爭土地所有權人乙○○
    又為其堂弟，具有多重親屬關係存在，殊難想像丙○○不知
    系爭土地已受被告查封登記之事實，丙○○於本院審理中證
    稱：渠當時也不知道有無查封等語，並非真正。則丙○○既
    明知系爭土地受查封，應無依約履行申請取得建造執照之可
    能，竟仍與原告簽立契約，可見該契約內容並非真正。又原
    告所有之系爭土地於86年1月2O日曾出借予慶達牧場負責人
    丁○○，使用期限為86年1月20日至103年止，押金30萬元，
    此有土地使用同意書影本1件可查。則原告既已將系爭土地
    提供丁○○使用至103年，原告亦無證據證明其已終止雙方
    使用關係，衡情系爭土地應已提供丁○○使用，原告如何再
    與丙○○訂立契約，而將土地交與丙○○使用？凡此可證原
    告與丙○○所訂立之系爭契約並非真正。且原告對於賠償
    100萬元之金額之內容、土地使用之租金之如何計算等均無
    證據提出佐證，難認契約內容為真正。
  (三)又原告主張因系爭土地受被告聲請假扣押之影響，使原告無
    法依約向內政部推展社會福利補助事宜，因而賠償第三人立
    大基金會200萬元云云。查立大基金會法定代理人丁○○於
    本院98年11月24日言詞辯論程序中證稱原告係無條件提供系
    爭土地在內的9筆土地給基金會蓋安養中心，是無償的，但
    是申請執照後才知道有假扣押的事情等語，與原告於本院言
    詞辯論程序中陳稱丁○○簽約當時即知道系爭土地被假扣押
    ，丁○○有說他會處理等語迥然不同。則原告既稱當時已告
    知丁○○系爭土地已遭查封，丁○○表示他會處理，事後無
    法處理，實與原告無關，原告並無違約情事，何來損害賠償
    ，可見原告證稱其賠償立大基金會200萬元一事，顯非實在
    。另原告與立大基金會簽立之契約第2條約定乙方（即原告
    ）應無條件配合甲方（即立大基金會）辦理土地變更登記，
    並向內政部申請社會福利補助事宜一節，原告於本院言詞辯
    論程序中陳稱：渠有簽授權給立大基金會，算是通知，可以
    由立大基金會辦理變更登記，將土地變成他需要的內容，但
    丁○○證稱：這是說蓋好之後原告必須將土地過戶給基金會
    ，原告答應要贈與系爭土地給基金會等語不符，顯見原告與
    丁○○就契約解釋已有相當差異，並未達成合致，原告如何
    有違約情事。再依原告所提出之內政部95年之函示，其遭退
    還應補正之原因有13項，假扣押僅為其中1項，足證立大基
    金會申請案遭內政部退件補正並非僅因被告聲請假扣押執行
    所致，且立大基金會並未經內政部駁回其聲請，原告並無任
    何損害發生，亦無發生損害賠償情事，原告上開請求並無理
    由。況原告在明知無法請領建造執照之情形下，仍與立大基
    金會簽約，而簽約之對象又係與原告關係密切且為先前被告
    請求損害賠償事件之當事人丙○○、丁○○父子，顯見原告
    所簽訂之契約係出於故意而有不實之處，原告請求被告賠償
    300萬元，並無理由。
  (四)末查被告設置纜車所使用系爭土地之面積僅為69.82平方公
    尺，原告請求年租金以349平方公尺計算，既依市價百分之
    8計算租金，亦無理由等語資為抗辯。
  (五)並聲明：
  1.原告之訴及假執行之聲請均駁回。
  2.如受不利判決，被告願供擔保，請准免為假執行宣告。
三、兩造不爭執事項
  (一)被告對原告聲請假扣押裁定（臺灣宜蘭地方法院92年度裁全
    字第11 3號），並以前開裁定聲請假扣押執行，於92年3月
    6日查封原告所有之系爭土地（臺灣宜蘭地方法院92年度執
    全字第91號）。
  (二)被告對原告前開假扣押本案訴訟經判決敗訴確定（臺灣宜蘭
    地方法院92重訴45號、臺灣高等法院94年度重上字第174 號
    、最高法院96年度台上字第489號）。
  (三)被告聲請撤銷前開假扣押裁定（臺灣宜蘭地方法院92年度聲
    字第193號裁定）。
  (四)經濟部礦物局發函被告應依礦業法第65條之規定，速與原告
    就使用系爭土地之租金或補償達成協議，此有經濟部礦業局
    91年8月22日礦局行二字第09100235860號函1件。
  (五)丙○○申請在系爭土地建造花卉溫室等農業設施，經宜蘭縣
    冬山鄉公所以系爭土地經臺灣宜蘭地方法院92年執全字第91
    號函辦理查封登記在案，應依規定維持現狀並喪失建築使用
    權利，在查封原因未消滅之前，無法申請建築手續，礙難發
    給建造執照，此有93年1月2日宜蘭縣冬山鄉公所函1件。
  (六)立大基金會向內政部聲請辦理95年度推展社會福利補助辦理
    附設宜安社區養護苑長期照護中心新建院舍工程補助計畫，
    經內政部95年4月7日以內授中設字第0950713607號駁回申請
    。
四、本件之爭點及本院得心證之理由
    原告以被告聲請對其所有之系爭土地假扣押後，又撤銷假扣
    押執行，請求被告賠償於假扣押期間其與第三人丙○○及立
    大基金會簽約使用系爭土地，其因系爭土地遭假扣押而違約
    所生之損害賠償300萬元，及使用系爭土地之租金，被告則
    否認之，並以前詞置辯。是本件兩造爭執之處在於：(一)原告
    主張系爭土地曾與丙○○簽立農業科技合作契約書，但因系
    爭土地遭假扣押無法使用而違約，故與丙○○簽立和解書，
    因此賠償100萬元之事，是否為真正？原告是否因系爭土地
    遭假扣押而受有此部分之損害？(二)原告主張系爭土地曾與立
    大基金會簽立合作契約書，但因系爭土地遭假扣押無法使用
    而違約，故與立大基金會立和解書，因此賠償200萬元之事
    ，是否為真正？原告是否因系爭土地遭假扣押而受有此部分
    之損害？(三)原告主張被告之高架索道及斗車佔用系爭土地面
    積達349平方公尺，並要求被告每年給付租金17,204元，是
    否有理由？茲分述如下：
  (一)原告主張系爭土地曾與丙○○簽立農業科技合作契約書，但
    因系爭土地遭假扣押無法使用而違約，故與丙○○簽立和解
    書，因此賠償100萬元之事，是否為真正？原告是否因系爭
    土地遭假扣押而受有此部分之損害？
    原告固主張曾與丙○○簽立契約，將系爭土地提供丙○○建
    造花卉溫室，但因系爭土地嗣後遭被告查封，因此賠償丙○
    ○100萬元云云，並提出契約書與和解書各1件為證。而原告
    於本院言詞辯論程序中亦陳稱簽約當時沒有告訴丙○○系爭
    土地已經被查封，因為伊以為系爭土地是沒有查封的等語。
    惟按強制執行法第132條第1項、第2項規定，假扣押或假處
    分之執行，應於假扣押或假處分之裁定送達同時或送達前為
    之，前項送達前之執行，於執行後不能送達，債權人又未聲
    請公示送達者，應撤銷其執行，可知執行法院於查封不動產
    時即通知債務人。系爭土地於92年3月6日經臺灣宜蘭地方法
    院以宜院雅民執92執全91號函囑託查封登記，有囑託查封登
    記函影本1件附卷可稽，則原告應於假扣押執行時，受執行
    法院通知系爭土地業經查封登記之事實。換言之，原告應於
    92 年3月6日後數日內即知悉系爭土地遭執行法院查封之情
    事，仍於92年9月30日與丙○○簽立契約，原告主張簽約當
    時不知系爭土地已遭查封云云，顯非可採。又證人丙○○於
    本院言詞辯論程序中證稱：原告是渠堂弟，丁○○是渠父親
    ，簽約時原告並未告知系爭土地遭查封等語（見本院98年11
    月24日言詞辯論筆錄）。然丙○○與丁○○為父子，丁○○
    前曾在系爭土地上設立鐵塔等工作物，遭被告提起民事訴訟
    請求損害賠償，此有最高法院98年度台上字第845號裁定1件
    附卷可參，丁○○對於系爭土地已遭查封一節，顯難諉為不
    知，丙○○既為丁○○之子，又與原告具有堂兄弟關係，實
    難想像其於簽約時不知系爭土地遭查封之事。原告與丙○○
    於簽約時均明知系爭土地遭查封之事實，無法向主管機關申
    請建築執照，竟仍簽訂契約由原告提供系爭土地予丙○○作
    為設置花卉溫室照射高壓噴霧水肥系列等農業設施，並約定
    原告應無條件配合丙○○向宜蘭縣政府辦理農業設施建築執
    照之申請，於違約時需賠償100萬元，顯與常情不符。又原
    告於本院言詞辯論程序中陳稱系爭土地於92年之前提供給立
    吉科技公司使用，被告復提出土地使用同意書影本1件，辯
    稱系爭土地於86年1月20日即出借予慶達牧場負責人丁○○
    使用，使用期限自86年1月20日起至103年止，押金30萬元，
    可知系爭土地於簽約前原告已提供丁○○使用，竟再與丙○
    ○簽約，將系爭土地提供丙○○使用，亦有違常情。再依原
    告與丙○○簽立之契約書內容，可知原告提供系爭土地係為
    共同發展農業科技栽培新品種花卉，濃縮原料製造醫治病症
    元素以達濟世救人事宜，有契約書1件附卷可參。惟證人丙
    ○○於本院言詞辯論程序中證稱：渠是在電腦公司上班，沒
    有藥劑師執照，合夥人只有渠與原告，是栽培紅色的花，可
    以提供抗癌藥物等語（見本院98年10月27日、98年11月24
    日言詞辯論筆錄），則丙○○既無藥學背景，又無其他專業
    人士合夥，如何能夠栽培抗癌植物？又關於租金及違約賠償
    100 萬元之約定部分，證人丙○○於本院言詞辯論程序中證
    稱租金1個月5萬元，租到不想租為止，沒有時間限制，但契
    約書沒有記載租金約定，違約金100萬元沒有特別計算，是
    大家討論說好就好的數字等語（見本院98年10月27日言詞辯
    論筆錄），但原告於本院言詞辯論程序中陳稱租金1個月5萬
    元，違約金100萬元是隨口說的，沒有計算基礎等語，則此
    提供土地收取租金之重要事項，竟未在契約書上記載，且違
    約金毫無計算基礎，實與一般人訂立土地使用契約之慎重情
    形迥異。況本院詰之違約金100萬元，原告如何交付，來源
    為何時，原告陳稱是公司的周轉金，是慶達石化公司的周轉
    金，以現金交付丙○○等語，但丙○○未能提出任何收取10
    0萬元賠償之證明，則原告是否交付丙○○違約金100萬元，
    亦屬有疑，凡此均可證明原告與丙○○所簽立之契約書及和
    解書內容，恐非真正。則原告主張其因系爭土地遭被告假扣
    押而需賠償丙○○100萬元違約金之事舉證仍有不足，尚難
    認原告因系爭土地遭被告聲請假扣押而受有此部分之損害。
    故原告請求被告賠償此部分之違約金100萬元，要非有理。
  (二)原告主張系爭土地曾與立大基金會簽立合作契約書，但因系
    爭土地遭假扣押無法使用而違約，故與立大基金會立和解書
    ，因此賠償200萬元之事，是否為真正？原告是否因系爭土
    地遭假扣押而受有此部分之損害？
    原告復主張其於94年2月27日與立大基金會法定代理人丁○
    ○簽約，約定將含系爭土地在內之9筆土地無條件提供立大
    基金會辦理附設宜安社區養護院之長期照護中心，並約定原
    告應無條件配合丁○○辦理土地變更登記，及向內政部申請
    社會福利補助事宜，如有違約，應賠償200萬元，但因系爭
    土地遭被告假扣押，原告因此賠償立大基金會200萬元云云
    。然查，原告於本院言詞辯論程序中陳稱簽約當時其已知悉
    系爭土地遭假扣押，並有告知丁○○此事，丁○○說他會處
    理等語（見本院98年11月24日言詞辯論筆錄），但證人丁○
    ○於本院言詞辯論程序中證稱是申請執照之後渠才知道有假
    扣押的事情等語（見本院98年11月24日言詞辯論筆錄），則
    原告與證人丁○○所述不同，惟丁○○前曾在系爭土地上設
    立鐵塔等工作物，遭被告提起民事訴訟請求損害賠償，有上
    開最高法院98年度台上字第845號裁定1件附卷可參，可見證
    人丁○○證詞不實，原告與丁○○簽約時，均已知悉系爭土
    地遭查封之事實，並約定由丁○○處理後續事宜，如有假扣
    押以致契約無法執行之情形，理應由丁○○處理，並非原告
    違約事項。又原告於本院言詞辯論程序中陳稱：有關契約書
    第2點，渠有簽授權給立大基金會，應該算是通知，可以由
    立大基金會去辦裡變更登記，變更成他需要的土地內容，如
    果建築師拿給渠簽名渠就會簽名等語，但證人丁○○於本院
    言詞辯論程序中係證稱：第2點是說蓋好之後原告必須將土
    地辦理過戶給基金會，原告答應要贈與給基金會（見本院98
    年11月24日言詞辯論筆錄），顯見原告與證人丁○○就契約
    書第2點有關系爭土地後續處理認知差異甚大，則如何認定
    原告違約，實屬有疑。況依內政部95年4月7日內授中社字第
    0950713607號函之說明內容可知原告申請設立附設宜安社區
    養護院長期照護中心之事，尚須補正之事項有13項，系爭土
    地遭被告假扣押僅為其中1項，原告至今無法補正之原因並
    非僅有系爭土地遭假扣押之事，主管機關內政部亦尚未駁回
    原告之申請，僅是要求原告補正，則原告尚無違約情事，又
    何需在尚未確定違約之情形下給付立大基金會違約金200萬
    元，此與常情顯然不符，而丁○○亦未能提出確實收取違約
    金200萬元之證明，益證原告與丁○○簽立之契約書及和解
    書之內容亦非真正，原告請求被告賠償此部分違約金200萬
    元，並無理由。
  (三)原告主張被告之高架索道及斗車佔用系爭土地面積達349平
    方公尺，並要求被告每年給付租金17,204元，是否有理由？
  1.查被告所有之高架索道及斗車通過原告所有之系爭土地上空
    ，佔用面積達69.82平方公尺一節，為兩造所不爭執，故原
    告請求被告給付使用系爭土地之租金，當屬有理。惟原告主
    張以佔用面積之5倍計算租金，此為被告所否認，原告亦未
    提出須以佔用面積5倍計算租金之具體理由，則被告抗辯應
    以實際佔用面積計算租金，即屬可採。
  2.按土地法第97條第1項規定，城市地方房屋之年租金，以不
    得超過土地及其建築物申報總價額年息10%為限。查系爭土
    地於96 年1月之申報地價每平方公尺65元，有原告提出之土
    地登記謄本1件附卷可稽。本院參酌系爭土地位於宜蘭縣冬
    山鄉山區，地處偏僻，附近多為樹林草地，交通不頻繁，土
    地利用價值非高等，有相片附卷可參等一切情狀，認原告請
    求被告給付之租金，按系爭土地申報地價年息6%計算為適當
    ，是被告每年使用系爭土地之租金應為272元，而原告請求
    被告使用系爭土地前5年之租金數額共計1,360元（69.82×
    656﹪＝272.29，272×5＝1,360元以下四捨五入）。是原
    告請求被告給付過去5年之租金共計1,360元，及自起訴狀繕
    本送達翌日即98年6月18日起，按週年利率百分之5計算之遲
    延利息，及請求被告自98年3月1日起至返還土地為止，每年
    給付租金272元，為有理由，逾此部分之請求，則無理由。
五、綜上所述，原告主張系爭土地遭被告聲請假扣押，因此受有
    300萬元之損害，要非可採，但原告主張被告佔用系爭土地
    ，應按年給付租金，及給付前5年之租金，則屬有據，從而
    ，原告請求被告應給付原告1,360元，及自98年6月18日起至
    清償日止，按年利率百分之5計算之利息，暨自98年3月1日
    起至交還土地日止，按年給付原告272元，為有理由，應予
    准許，逾此部分之請求則無理由，應予駁回。
六、本件就原告勝訴部分，所命給付之金額或價額未逾50萬元之
    判決，爰依民事訴訟法第389條第1項第5款之規定，依職權
    宣告假執行，並另就被告免為假執行之聲請酌定相當之擔保
    金額宣告之。至原告敗訴部分，原告之訴既經駁回，其假執
    行之聲請亦失所附麗，應併予駁回。
七、本件事證已臻明確，兩造其餘主張陳述及所提之證據，經本
    院斟酌後，認與判決結果不生影響，爰不另一一論述，併予
    敘明。
八、據上論結，本件原告之訴為一部有理由，一部無理由，依民
    事訴訟法第79條、第389條第1項第5款、第392條，判決如主
    文。
中    華    民    國    99    年    1     月    29    日
                  民事第二庭    法  官    郭顏毓
以上正本係照原本作成。
如對本判決上訴，須於判決送達後20日內向本院提出上訴狀。
中    華    民    國    99    年    2     月    1     日
                                書記官    林政彬

司法院資訊處製作；財團法人民間司法改革基金會備份。
